---
title: "KRW QC Protocol"
author: "RIVM"
date: "`r Sys.Date()`"
output: rmarkdown::html_vignette
vignette: >
  %\VignetteIndexEntry{KRW QC Protocol}
  %\VignetteEngine{knitr::rmarkdown}
  %\VignetteEncoding{UTF-8}
---

```{r, include = FALSE}
knitr::opts_chunk$set(
  collapse = TRUE,
  comment = "#>"
)
```

```{r setup}
library(KRWQCprotocol)
```

## Inleiding
Deze handleiding beschrijft de validatie werkwijze volgens het QC protocol 
(REF RIVM/PMB) voor zowel de grondwaterdata uit het Landelijk Meetnet Grondwaterkwaliteit 
(LMG) als uit de Provinciale/KRW Monitoringprogramma's (PMG/KMG). Met dit protocol 
wordt de dataverwerking en validatie geharmoniseerd en vastgesteld waardoor de 
datakwaliteit verbeterd. In dit kader is een R-pakket opgesteld om zoveel mogelijk 
te automatiseren. De hieruit voortkomende betrouwbare dataset is uiteindelijk van 
belang voor de vastlegging in de Basis Registratie Ondergrond (BRO).

## QC Protocol
Het protocol voor datakwaliteitscontrole (QC) beschrijft de werkwijze om 
grondwaterkwaliteitsgegevens te controleren en beoordelen. Dit protocol wordt door 
provincies en het RIVM gebruikt als bronhouders van de landelijke en provinciale 
grondwaterkwaliteitsdata. De bestaande werkwijze voor controle en beoordeling staat 
beschreven in het `Handboek Monitoring Grondwaterkwaliteit KRW (2013)`. 

Deze werkwijze is ontwikkeld door het RIVM en vanaf de inrichting van het LMG 
gebruikt voor de kwaliteitscontrole. De kwaliteitscontrole (QC)-onderdelen in deze 
bestaande werkwijze zijn uitgebreid en in een aantal gevallen verder gespecifieerd. 
De verschillende QC-onderdelen in deze vernieuwde versie van het protocol zijn 
opgesteld volgens de structuur van het `Protocol voor datakwaliteitscontrole: `
`kwaliteitsborging grondwaterstands- en stijghoogtegegevens`. Bij het opstellen 
van de nieuwe QC-onderdelen is samengewerkt tussen het RIVM en de provincies. 

## Samenstelling en beschrijving dataformat voor validatie
In het QC protocol worden controles uitgevoerd m.b.t. parameters, meettechnieken, 
observaties en meetwaardes uit zowel het veld als uit het lab. Door de veelvoud 
aan controles is het complex om de vele gegevens in één bestand te vatten. Om 
deze reden is gekozen om de datastromen in 5 datasets op te knippen zodat het 
automatiseren van de controles eenvoudiger wordt. Alle records en kolomnamen zijn
in lowercase. De datasets zijn als volgt:

1) Veldbestand: databestand met veldobservaties betreffende locatie en toestand van de put;
2) Putbestand: databestand met referentie putlocatie gegevens;
3) Filterbestand: databestand met referentie putfilter gegevens;
4) Parameterbestand: opzoekbestand voor parameter kenmerken;
5) Metingenbestand: bestand met gemeten parameters uit monsteranalyses en veldmetingen.


Tabel 1 veldbestand (`d_veld`) bestaat uit:

kolomnaam       | inhoud                      | type
---------------|-----------------------------|--------
qcid | rijnummer | numeriek
putcode | identificatie putlocatie volgens RGD/BRO? | karakter
filter | filternummer | numeriek
jaar | jaar van veldbezoek | numeriek
maand | maand van veldbezoek | numeriek
dag | dag van veldbezoek | numeriek
xcoord | x-coördinaat gemeten in het veld, in meters volgens RD | numeriek
ycoord | y-coördinaat gemeten in het veld, in meters volgens RD | numeriek
landgebruik | veldobservatie van dominant landgebruik putomgeving, volgens BRO | karakter
okf | diepte onderkant filter t.o.v. maaiveld, in meters | numeriek
gws_voor | gemeten grondwaterstand voor bepomping filter t.o.v. maaiveld, in meters | numeriek
gws_na | gemeten grondwaterstand na bepomping filter t.o.v. maaiveld, in meters | numeriek
bem_app | gebruikt bemonsteringsapparaat | karakter

Tabel 2 putbestand (`d_put`) bestaat uit:

kolomnaam       | inhoud                      | type
---------------|-----------------------------|--------
qcid | rijnummer | numeriek
putcode | identificatie putlocatie volgens BRO | karakter
rgdputnummer | identificatie putlocatie volgens RGD | karakter
xcoord | x-coördinaat zoals opgegeven in BRO, in meters volgens RD | numeriek
ycoord | y-coördinaat zoals opgegeven in BRO, in meters volgens RD | numeriek
landgebruik | (historisch) bepaald dominant landgebruik putomgeving | karakter
maaiveld | maaiveldhoogte bij de put, in meters NAP | numeriek
provincie | provincie aanduiding of code van beheerder | karakter

Tabel 3 filterbestand (`d_filter`) bestaat uit:

kolomnaam       | inhoud                      | type
---------------|-----------------------------|--------
qcid | rijnummer | numeriek
putcode | identificatie putlocatie volgens BRO | karakter
filter | filternummer | numeriek
bro_id | identificatie putfilter zoals opgenomen in BRO | karakter
diepte_onder | diepte onderkant filter t.o.v. maaiveld in meters | numeriek
diepte_boven | diepte bovenkant filter t.o.v. maaiveld in meters | numeriek
watertype | geeft aan of het grondwater zoet (<300 mg/l Cl) of brak/zout is (>= 300 mg/l Cl) | 
redoxklasse | geeft aan welke redoxcondities in het putfilter gelden | karakter 

Tabel 4 parameterbestand (`d_parameter`) bestaat uit:

kolomnaam       | inhoud                      | type
---------------|-----------------------------|--------
qcid | rijnummer | numeriek
parameter | stofnaam | karakter 
aquocode | aquocode van de betreffende stof | karakter 
cas | CAS-nummer van de betreffende stof | karakter 
eenheid | eenheid van de betroffende stof | karakter
hoedanigheid | hoedanigheid waarin een stof is uitgedrukt | karakter
omschrijving | volledig uitgeschreven stofnaam. Kan overeenkomen met kolom naam | karakter
bem_apparaat | bemonsteringsapparaat waarmee een stof volgens de BRO dient te worden bemonsterd | karakter
bem_procedure | bemonsteringsprocedure procedure gehanteerd bij uitvoering grondwaterbemonstering | karakter
waarde_techniek | waardebepalingstechniek laboratoriumtechniek gebruikt bij bepaling chemische parameter | karakter
waarde_procedure | waardebepalingsprocedure voorschriften uitvoering laboratoriumonderzoek | karakter

Tabel 5 metingenbestand (`d_metingen`) bestaat uit: 

kolomnaam       | inhoud                      | type
---------------|-----------------------------|--------
qcid | rijnummer | numeriek
monsterID | unieke identificatiecode voor het genomen grondwatermonster | numeriek
jaar | jaar van laboratorium of veldanalyse | numeriek
maand | maand van laboratorium of veldanalyse | numeriek
dag | dag van laboratorium of veldanalyse | numeriek
putcode | identificatie putlocatie volgens BRO | karakter
filter | filternummer | numeriek
parameter | naam van de gemeten parameter | karakter
detectieteken | geeft aan of een waarde onder de rapportagegrens ligt (<) of erboven | karakter 
rapportagegrens | geeft de waarde van de rapportagegrens voor de betreffende paramter en monster | numeriek
waarde | de gemeten waarde, waarbij alle waardes positief dienen te zijn | numeriek 

### Overzicht van de data
Dit pakket maakt gebruik van test data van het LMG die op bepaalde punten is aangepast om het gedrag van verschillende functies te controleren.
Voorbeeld bestanden inladen:

```{r}
data(veld)
data(put)
data(metingen)
data(filter)
```

Overzicht tabel 1 met veldgegevens
```{r}
str(veld)
head(veld)
```

Overzicht tabel 2 met put informatie
```{r}
str(put)
head(put)
```

Overzicht tabel 3 met putfilter informatie
```{r}
str(filter)
head(filter)
```

Overzicht tabel 4 met parameter informatie
```{r}
str(parameter)
head(parameter)
```

Overzicht tabel 5 met meetwaardes
```{r}
str(metingen)
head(metingen)
```

## Installatie KRWQCprotocol R-pakket

Het KRWQCprotocol wordt beschikbaar gesteld als R pakket. Gebruikers
kunnen de functies uit dit pakket gebruiken in hun eigen scripts. Om
het pakket te installeren moet vanuit R het volgende commando
uitgevoerd worden:

```{r eval=FALSE}
remotes::install_github("jspijker/KRWQCprotocol")
```

## Werking KRWQCprotocol R-pakket
De verschillende QC stappen uit het Protocol kunnen eenvoudig uitgevoerd worden
door het aanroepen van de relevante functie (QC0a-QC5). Als invoer van de functie 
worden de relevante datatabellen meegegeven benodigd voor de testen. In de functie 
kan met het verbose argument opgegeven worden of de print van tussentijdse output 
gewenst is door deze op `TRUE` te zetten. In een aantal gevallen dienen extra 
invoervariabelen opgegeven te worden. Zie hiervoor de documentatie bij de functies, 
bijvoorbeeld `?KRWQCprotocol::QC0a`.

In de verschillende QC functies worden de testen uitgevoerd beschreven in het
QC Protocol. Als bij deze stappen een afwijking geconstateerd wordt dan krijgt
het monster, de parameter of de waarde een concept oordeel toegekend. Deze 
afwijkingen worden aan het eind van de functie als attribuut meegegeven aan 
het metingen bestand (`d_metingen`) en kunnen dus na het runnen van elke test
bekeken worden. 

*BELANGRIJK:* alle resultaten en concept oordelen worden per QC-test als attribuut 
aan het metingenbestand gehangen. Het is daarom noodzakelijk om voor elke test 
hetzelfde bestand als invoer te gebruiken, zodat alle test resultaten uiteindelijk 
als attribuut beschikbaar zijn onder eenzelfde bestand. 


## Toepassing functies
Hieronder zullen de QC stappen 0-5 kort doorlopen worden om te laten zien hoe
de functies toegepast worden en of aanvullende acties benodigd zijn. 

Bij een viertal QC stappen moet de validatie door de grondwaterbeheerder zelf
worden uitgevoerd. Het gaat om de stappen QC0c, QC0d, QC2b en QC2c. Om deze 
stappen in het R-pakket op te kunnen nemen moet voor deze functies eerst een 
invoerbestand gegenereerd worden met `QC0c_create_file`, idem voor de overige
3 functies. Na het invullen van deze bestanden dient het bestand onder dezelfde
naam opgeslagen te worden zodat deze meegenomen kan worden in de functies
QC0c, QC0d, QC2b en QC2c uit dit pakket. De resultaten worden net als bij de 
andere functies vervolgens als attribute toegekend aan het metingen bestand.

### QC0 - Meetopstelling
De stappen en functies onder QC0 worden op reguliere wijze uitgevoerd door
het aanroepen van de betreffende functie en benodigde datasets, met uitzondering
van QC0c en QC0d zie bovenstaande.

Voorbeeld voor uitvoeren van QC0a:
```{r}
x <- metingen

x <- QC0a(d_veld = veld, d_put = put, d_metingen = x, verbose = TRUE)

```
In het voorbeeld veld data van het LMG zit als test het landgebruik heide. 
Dit zorgt voor een error in QC0b:
```{r}
try(
x <- QC0b(d_veld = veld, d_put = put, d_metingen = x, verbose = TRUE)
)
```
Heide is niet opgenomen in de valide landgebruiken en kan daardoor niet worden
meegenomen in test QC0b.
Voorbeeld voor uitvoeren van QC0b:
```{r}
veld <- veld %>% dplyr::filter(landgebruik != "heide")
x <- QC0b(d_veld = veld, d_put = put, d_metingen = x, verbose = TRUE)

```

Voorbeeld voor uitvoeren van QC0c:
```{r eval = FALSE}
QC0c_create_file("created_files") # -> handmatig invullen en met dezelfde naam opslaan
x <- QC0c(dir = "created_files", d_metingen = x, verbose = TRUE)

```

### QC1 - Data-integriteit
In QC1a wordt de informatie uit de parameter tabel (d_parameter) vergeleken met
informatie uit de BRO. Binnen het pakket is de meest recente versie van deze
BRO parameterlijst opgenomen en deze wordt binnen de functie aangeroepen. 
In QC1b worden de bemonsteringsapparatuur en -procedure en de analysetechniek en 
-procedure getoetst aan de gegevens uit de BRO. 
Indien het vermoeden bestaat dat de BRO gegevens in dit pakket achterhaald zijn 
wordt verzocht een issue aan te maken op de Github pagina van dit QC pakket zodat 
de meest actuele gegevens beschikbaar kunnen worden gesteld. 

QC1d (controle conformiteit BRO format) uit het Protocol wordt niet in dit 
R-pakket als afzonderlijke functie getoetst. In iedere functie wordt namelijk
al getest of de benodigde datakolommen aanwezig zijn. 

De andere testen uit QC1 worden op reguliere wijze uitgevoerd, zie voorbeeld
van QC0a.

### QC2 - Bemonstering
De stappen en functies onder QC2 worden op reguliere wijze uitgevoerd door
het aanroepen van de betreffende functie en benodigde datasets, met uitzondering
van QC2b en QC2c, zie eerder.

### QC3 - Plausibiliteit
In QC3b wordt getoetst of de putten in de BRO puttenlijst voorkomen. De bedoeling
is om d.m.v. een API de puttenlijst uit de BRO automatisch in te laden. Door 
technische probleme is dit momenteel nog niet mogelijk. Hierdoor is voor QC3b 
nu een tijdelijke functie opgenomen. Bij deze functie is het op het moment
noodzakelijk om handmatig de putten uit het metingen bestand te 
selecteren welke niet in de BRO voorkomen en de subselectie uit het metingen 
bestand in te voeren in de functie. 

In QC3c wordt de ionenbalans opgesteld. Het is hierdoor belangrijk om de benodigde 
parameters de juiste naam te geven. In alle QC's wordt er van uitgegaan dat lab 
parameters genoteerd zijn als aquoqode (zoals in parameter bestand). Daarnaast 
wordt van het volgende uitgegaan:

- In de meeste gevallen is in de provinciale set hco3 in het lab bepaald, dus
de lab waarde gebruiken. Dit betekent dat ook pH uit het lab gebruikt moet worden.

Bij het LMG wordt hco3 in het veld bepaald. In het geval van het voorbeeld metingen 
bestand uit het LMG wordt QC3c op de volgende manier uitgevoerd:

```{r eval = FALSE}
x <- QC3c(d_metingen = x, ph_naam = "h_5__veld", hco3_naam = "hco3_veld", verbose = TRUE)

```

In QC3d worden de ec lab en ec veld vergeleken. Benodigde parameternamen zijn 
"GELDHD" en `geleidendheid_veld_naam`. In alle QC's wordt er van uitgegaan dat lab 
parameters genoteerd zijn als aquoqode (zoals in parameter bestand) dus in dit 
geval "GELDHD".

```{r eval = FALSE}
x <- QC3d(d_metingen = x, d_parameter = parameter, geleidendheid_veld_naam = "ec_5__veld", verbose = TRUE)

```

In QC3e wordt de ec berekend aan de hand van de gemeten concentraties. De berekende
ec wordt vergeleken met de gemeten ec. Met functie argument `add_phosphate` kan 
aangegeven worden of het gewenst is dat po4 uit ptot wordt berekend indien po4 
niet bekend is. Binnen deze functie wordt de ionenbalans opnieuw opgesteld zodat 
hco3 geschat kan worden als deze ontbreekt met `add_bicarbonate`. Vervolgens 
wordt aan de hand van bepaalde condities bepaald welke methode gebruikt wordt om 
de ec te berekenen om deze uiteindelijk toe te passen.

In QC3f wordt de pH lab met pH veld vergeleken. Benodigde parameternamen zijn 
"pH" en `ph_veld_naam`. In alle QC's wordt er van uitgegaan dat lab parameters 
genoteerd zijn als aquoqode (zoals in parameter bestand) dus in dit geval "pH".

In QC3g wordt de pH met hco3 vergeleken. Aangezien in de meeste gevallen hco3
niet in het veld is bepaald voor de provinciale gegevens, worden nu de lab
metingen van beiden vergeleken. Benodigde parameternamen zijn "pH" en "HCO3".

In QC3h wordt no3 met nh4 vergeleken. Benodigde parameternamen zijn "NO3" en "NH4". 

### QC4 - Consistentie
In QC4a worden de metingen uit de te valideren meetronde gecontroleerd of deze
consistent zijn met de historische meetreeks. Metingen welke >3.5 sd afwijken 
worden als afwijkend en twijfelachtig bestempeld. Wanneer een reeks minder dan
3 metingen heeft is de test niet uitvoerbaar. Vervolgens worden op 2 manieren
figuren gegenereerd en weggeschreven als attribute aan het metingen bestand 
om de validatie te kunnen uitvoeren:

- Voor elke parameter worden de metingen log-getransformeerd weergegeven waar
afijkende metingen uit de te valideren meetronde gekleurd zijn afgebeeld. Hiermee 
wordt in één opslag duidelijk hoeveel metingen per parameter afwijken en of er 
eventueel sprake is van eenheidsfouten of structurele afwijkingen in een meetronde.
- Per twijfelactige meting wordt de gehele reeks geplot tegelijkertijd met 
eventuele andere putfilters op die locatie. Zo kunnen mogelijke filterwisselingen
geidentificeerd worden. 

Voorbeeld voor het maken van een pdf met de afbeeldingen van de parameters:
```{r eval = FALSE}
x <- QC4a(d_metingen = x, d_parameter = parameter)

x_attr <- attr(x, "qcout")

ggsave(
  filename = paste0(getwd(), "/parameters_", Sys.Date(),".pdf"),
  plot = gridExtra::marrangeGrob(x_attr$QC4a$resultaat$plot_param, nrow = 1, ncol = 1),
  width = 15, height = 9
)
```

QC4b wordt regulier uitgevoerd met het aanroepen van QC4b() met metingen data uit
het LMG als voorbeeld. Bij deze stap word getest of de pH van het veld en de pH
van het lab niet buiten het meetbereik liggen. De benodigde naam voor pH lab is 
"pH". De benodigde naam voor pH veld staat standaard op "pH_veld", maar kan worden 
aangepast door een character string in te vullen voor ph_veld_naam. In het geval 
van het voorbeeld metingen data uit het LMG wordt QC4b op de volgende manier 
uitgevoerd:

```{r eval = FALSE}
x <- QC4b(d_metingen = x, ph_veld_naam = "h_5__veld", verbose = TRUE)

```

### QC5 - QC Status
In de functie voor QC5 worden de attributes met resultaten van de verschillende
tests uit het metingen bestand gehaald en bij elkaar gevoegd als één dataframe met 
`collect_result()`. Het is hierbij belangrijk dat alle minimaal benodigde QC-stappen 
(QC0a, QC0c t/m QC0e, QC1f, QC2a t/m QC2c, QC3c t/m QC3h", "QC4a" en "QC4b") zijn doorlopen
en dat voor iedere functie hetzelfde metingen bestand als invoer is gebruikt. 
In dit geval zijn de resultaten uit de verschillende QC tests als attribute aan
één bestand gekoppeld. Met het verkregen dataframe uit `collect_result()` wordt 
vervolgens per meting het eindoordeel bepaald volgens de regels uit het 
QC Protocol.

De overige qc test zijn benodigd voor het controleren van de data maar zijn geen 
belemering voor het uitvoeren van QC5.

```{r eval = FALSE}
oordeel <- QC5(d_metingen = x, verbose = TRUE)
summary(oordeel)

```


